---
title: "인공지능을 이용한 금융 서비스"
author: "배경훈 (한양대학교 교수)"
output: html_document
---

<style type="text/css">

body{ /* Normal  */
      font-size: 18px;
      font-family: "Times New Roman", Times, serif;
  }
td {  /* Table  */
  font-size: 20px;
}
h1.title {
  font-size: 24px;
  color: DarkBlue;
}
h1 { /* Header 1 */
  font-size: 22px;
  color: DarkBlue;
}
h2 { /* Header 2 */
    font-size: 22px;
  color: DarkBlue;
}
h3 { /* Header 3 */
  font-size: 22px;
  font-family: "Times New Roman", Times, serif;
  color: DarkBlue;
}
code.r{ /* Code block */
    font-size: 20px;
}
pre { /* Code block - determines code spacing between lines */
    font-size: 20px;
}
</style>



```{r setup, include=FALSE}
knitr::opts_chunk$set(echo = TRUE)
```

인공지능은 대량의 데이터를 이용하여 컴퓨터가 인간의 지능을 습득하게 하는 기술이다. 이 기술은 기존의 컴퓨터 프로그램 방법론과는 접근방법이 근본적으로 다르다. 기존의 방법론이 인간의 지능을 이론적으로 분석해서 프로그램으로 구현하는 방식이라면, 인공지능은 데이터에서 현상을 관찰하고, 이 관찰된 현상을 기반으로 지능을 습득한다. 

인공지능의 학습법은 아기의 언어 학습법과 비슷하다.  아기는 언어를 배울 때 언어 이론을 바탕으로 언어를 학습하는 것이 아니라, 수많은 경험과 관측을 통해서 언어를 습득한다. 인공지능은 이와 유사하게 데이터를 관측하고 경험하는 방식으로 지능을 습득한다.

인공지능이 사람의 지능과 유사한 지능을 습득하기 위해서는 대량의 데이터를 빠른 속도로 경험해야 한다. 과거에는 데이터 저장 비용이 높았고, 데이터 처리 속도가 느려서 인공지능이 실용적인 지능을 갖는 것이 사실상 불가능하였다. 그러나 데이터 저장 비용이 극단적으로 낮아지고, 빠른 속도로 데이터를 병렬적으로 처리할 수 있게 되면서, 인공지능이 대량의 데이터를 빠르게 경험해 인간의 지능에 가깝거나 혹은 특정 분야에서 인간을 뛰어넘는 지능을 습득하게 되었다. 

인공지능 기술의 발전과 함께 금융시장은 빠른 속도로 변화하고 있다. 사람들은 인공지능을 적용한 로보어드바이저를 통해 자산관리 서비스를 받는다. 로보어드바이저를 이용하기 위해서는 먼저 본인의 투자 성향, 현재 재무 상태 및 향후 목표에 대한 정보를 간단한 설문을 통해 제공해야 한다. 입력된 정보들를 바탕으로 로보어드바이저는 투자 선택, 세금 절감 및 퇴직 계획 등의 다양한 개인 맞춤형 금융 서비스들을 제공한다.

로보어드바이저는 전통적인 자산관리 서비스에 비해 다양한 장점이 있다. 첫째, 로보어드바이저는 기존의 자산 관리인 및 중개인과 비교하여 수수료가 낮다. 재무 상담사들은 능력이 각기 다르며 높은 수수료를 부과한다. 이에 반해 로보어드바이저는 자동화 알고리즘을 기반으로 금융 서비스를 제공하기 때문에 시스템 운영 비용이 낮고, 전통적인 자산관리 서비스 대비 수수료가 낮다. 또한 균등한 품질의 서비스 제공이 가능하다. 둘째, 로보어드바이저는 지속적으로 진화할 수 있다. 스타 펀드 매니저가 갖고 있는 금융적인 기술과 노하우를 금융 회사가 소유하고 발전시키는 것은 거의 불가능하다. 하지만, 로보어드바이저가 보유한 금융적인 기술과 능력은 회사의 지적 자산으로써 끊임없이 개발되고 진화할 수 있다. 셋째, 또한 로보어드바이저는 이러한 대량 데이터를 빠르게 처리해 금융 정보를 지속적으로 생산할 수 있다. 넷째, 로보어드바이저는 주식, 예금, 보험, 부동산 등의 금융정보를 통합하여 정보를 제공하며, 종합적인 금융정보를 바탕으로 최적화된 자산관리 서비스를 제공할 수 있다. 전통적인 재무상담자에게 금융 정보를 통째로 알려주는 것은 매우 위험한 일이 될 수 있다. 하지만 로보어드바이저에 적절한 보안장치를 둔다면 안전하게 금융정보를 통합적으로 저장할 수 있고, 이를 바탕으로 종합적인 금융 서비스를 받을 수 있다. 다섯째, 이 통합 정보를 바탕으로 보다 고도화된 개인 맞춤형 재무 상담이 가능하다. 개인의 성향, 직업, 나이, 은퇴 시기에 맞추어 최적화된 금융 서비스를 제공할 수 있는 것이다. 

<div align="center">전통자산관리 서비스 VS 로보어드바이저  비교</div>

```{r, echo=FALSE}
row1 = c("채널","프라이빗 뱅커","은행 및 핀테크 어플")
row2 = c("연간수수료","1% 이상","0.5% 이하")
row3 = c("최소 위탁자산","1억원 이상","없거나 매우 낮음")
row4 = c("복잡도","투자 방식 고려 및 선택이 복잡합","자동으로 고객에 따라 맞추어주어 매우 간편")

knitr::kable(as.data.frame(rbind(row1,row2,row3,row4)),row.names=FALSE,col.names = c("","전통자산관리","로보어드바이져"))
```




그러나 로보어드바이저가 제시하는 개별 주식 종목에 대한 투자 추천을 단기 투기적인 목적으로 활용하는 것은 매우 위험한 일이다. 개별 주식 가격을 단기적으로 지속적으로 예측할 수 있는 로보어드바이저는 존재하지 않는다. 즉, 로보어드바이저는 ‘황금알을 낳는 거위’가 아니다. 금융시장에서 위험없이 높은 수익을 가져다주는 ‘황금알을 낳는 거위’는 없다. 만약 그런 거위가 있더라도 로보어드바이저 서비스로 제공되지 않는다. 만약 로보어드바이저 서비스로 제공된다고 하더라도 대중들에게 제공되는 순간 ‘황금알을 낳는 거위’는 사라진다. 투자자들은 본인의 투자성향과 생애주기에 맞게 장기적인 분산투자 및 자산관리의 목적으로 로보어드바이저를 활용해야 한다. 
로보어드바이저를 선택할 때에는 다음과 같은 점을 각별히 유의해야 한다. 몇몇 금융 회사들은 인공지능, 딥러닝, 머신러닝, 로보어드바이저 등과 같은 유행어들을 홍보용으로만 사용할 뿐 실질적으로 인공지능이 적용되지 않은 로보어드바이저 서비스를 판매한다. 뛰어난 인공지능 기술을 가진 금융 회사에서도 그 기술을 어떻게 적용을 했는지에 대한 명확한 설명이 부족한 실정이다. 구체적인 정보가 제공되더라도 일반 투자자들의 지식 수준으로는 이해하기가 어려운 경우가 많다. 자동화 알고리즘을 투명하게 보여주고 전문가들에게 객관적이고 과학적으로 검증을 받은 로보어드바이저 업체가 아직 국내엔 없다. 앞으로 인공지능 및 금융 전문가들이 과학적으로 로보어드바이저를 평가하고 일반 투자자들에게 가이드를 주는 것이 필요할 것이다. 

영화 마진콜에 나오는 한 금융회사 CEO에 따르면, 금융시장에서 돈을 버는 방법에는 세가지가 있다. 다른 사람보다 빠르게 움직이는 것(be first), 다른 사람보다 똑똑한 것(be smarter), 그리고 속이는 것(cheat). 미래 금융시장에서는 정직하고 사람보다 빠르고 똑똑하게 금융정보를 생산해서 내 자산을 지켜주는 로보어드바이저를 기대해본다.
